臺灣高等法院花蓮分院民事判決　九十一年度上易字第三八號
　　　上　訴　人　乙○○○○○.
　　　訴訟代理人　蕭芳芳律師
　　　被上訴人　　甲○○
右當事人間請求給付工程款事件，上訴人對於臺灣臺東地方法院九十一年度訴字第五
十四號中華民國九十一年七月三十一日第一審判決，提起上訴，本院判決如左：
    主      文
上訴駁回。
第二審訴訟費用由上訴人負擔。
    事      實
甲、上訴人方面：
  一、聲明：被上訴人應再給付上訴人新臺幣（下同）四十五萬元及自民國（下同）
            九十年十一月一日起至清償日止，按週年利率百分之五計算之利息。
  二、陳述：除與原審判決記載相同者，茲予引用之外，補稱：
    (一)按當事人所為應受判決事項之聲明，雖有用語不當之情形，如依其事實上及法
      律上之陳述，足以推知其真意者，審判長應依民事訴訟法第一百九十九條第二
      項規定行使闡明權，令其敘明之，不得逕執該不當之用語，而為其不利之判決
      ，最高法院八十三年度臺上字第二０七七號裁判可資參照。本件上訴人於九十
      年七月二十六日原審言詞辯論期日，經審判長問：「請求二人應給付九十萬是
      何意思？」上訴人答：「我只是要拿回工程款，二人要共同給我九十萬元。」
      審判長問：「是被告二人要給付你各九十萬元，或是每人各給你四十五萬元？
      」上訴人答：「每人各給付我四十五萬元。」此段問答中，審判長固行使闡明
      權，令上訴人就訴之聲明中「蒸盛營造有限公司（下稱蒸盛公司）與甲○○應
      共同給付積欠之九十萬元工程款」敘明其真意。惟依上訴人於原審自承系爭工
      程契約之客戶名稱載為被上訴人，且客戶確認欄又僅有被上訴人之簽名，則上
      訴人既依契約之法律關係請求被上訴人給付工程款，自應係九十萬元而非四十
      五萬元。原審行使闡明權時，未依上訴人事實及法律上之陳述，推知其真意應
      為「命甲○○及蒸盛公司連帶給付九十萬元」，竟違背上訴人之真意，故其闡
      明權之行使自有不當。
    (二)民事訴訟法第四百四十六條第一項規定：「訴之變更或追加非經他造同意不得
      為之，但第二百五十五條第一項第二款至第六款情形不在此限。」本件原審判
      決被上訴人應給付上訴人四十五萬元，然上訴人之真意，應係命被上訴人給付
      九十萬元，爰依前揭規定，依民事訴訟法第四百四十六條第一項但書規定，擴
      張應受判決事項之聲明。
    (三)被上訴人雖抗辯其僅為蒸盛公司之工地主任，發票及支票均以蒸盛公司名義為
      之云云，然此乃其係借牌之故，通常不開立個人之支票，而逕按工程進度比例
      向蒸盛公司領取工程款後給付予下包。嗣因其工程有瑕疵，蒸盛公司當然拒付
      工程款給被上訴人，然依契約相對性之原則，被上訴人自不得以蒸盛公司拒絕
      付款予伊，而減免自己對於上訴人依契約應負之付款責任。此由卷內被上訴人
      於「工程細項估價暨簡式合約」上「客戶名稱」記載「甲○○」，被上訴人又
      於客戶確認欄親簽「甲○○」，而未以蒸盛公司工地主任行之等情，足見被上
      訴人確實以個人身分與上訴人簽約，故其辯稱僅為蒸盛公司之工地主任，無庸
      付款云云，顯不可採。
  三、證據：援用原審所提出之證據。
乙、被上訴人方面：
  一、聲明：駁回上訴。
  二、陳述：除與原審判決記載相同者，茲予引用之外，補稱：
      伊僅負責工地而已，並非向蒸盛公司借牌，且蒸盛公司都未給付工程款，因此
      無法給付上訴人這麼多錢。
  三、證據：援用原審所提出之證據。
    理      由
一、本件上訴人起訴主張新港漁港漁業大樓新建工程由訴外人蒸盛公司所承攬，被上
    訴人於九十年二月間與上訴人訂立簡式合約，將漁業大樓工程之部分鐵件工程（
    下稱系爭工程）交由上訴人施作，系爭工程業於同年十月三十日完工，並已完成
    驗收，詎被上訴人僅給付工程款八十萬元，尚積欠九十萬元未給付，屢經催討均
    未獲清償，爰依據契約請求被上訴人給付九十萬元及遲延利息（上訴人於原審起
    訴請求被上訴人給付四十五萬元，嗣於本院擴張聲明，請求被上訴人再給付四十
    五萬元及自九十年十一月一日起至清償日止，按週年利率百分之五算之遲延利息
    ）。被上訴人則以其僅為蒸盛公司之工地主任，系爭工程之工程款應由蒸盛公司
    負責等語，置為抗辯。
二、按審判長應向當事人發問或曉諭，令其為事實上及法律上之陳述、聲明證據或為
    其他必要之聲明及陳述；所聲明或陳述有不明瞭或不完足者，應令其敘明或補充
    之，民事訴訟法第一百九十九條第二項定有明文。經查上訴人於九十年十二月二
    十一日向原審法院聲請向被上訴人發支付命令，請求「債務人（指被上訴人與蒸
    盛公司）應給付債權人工程款計九十萬元整」（見原審法院九十年度促字第八九
    四五號支付命令卷第一頁）。經原審法院依據該請求內容，核發九十年度促字第
    八九四五號支付命令，復經被上訴人及蒸盛公司分別於九十一年一月十五日及同
    年月十七日聲明異議。依據民事訴訟法第五百十九條第一項規定，因債務人對於
    支付命令提出異議，支付命令失其效力而以債權人支付命令之聲請，視為起訴或
    聲請調解，債權人聲請支付命令所表明請求之標的，即成為起訴程式中訴之聲明
    ，而為法院審判之標的。惟因上訴人於原審所為訴之聲明有不明瞭之處，原審法
    院乃於言詞辯論期日行使闡明權，令上訴人補充之。經審判長訊問：「請求二人
    應給付九十萬是何意思？」上訴人答：「我只是要拿回工程款，二人要共同給我
    九十萬元。」審判長問：「是被告二人要給付你各九十萬元，或是每人各給你四
    十五萬元？」上訴人答：「每人各給付我四十五萬元。」（見原審卷第六十二頁
    ）是以，上訴人所為聲明有不明瞭之處而經原審審判長予以闡明，經上訴人確定
    其聲明請求被上訴人及蒸盛公司各給付四十五萬元。此過程並無任何違背上訴人
    真意之情形，反係斟酌上訴人所主張之事實後所為之闡明，而上訴人乃經此闡明
    後即行確定其訴之聲明。縱其經審判長闡明後所為聲明未能滿足其債權，然該聲
    明既已無不明瞭或不完足之處，審判長依法即無再予闡明之義務，且上訴人於原
    審程序中並未再另行更正其聲明，自應受該聲明之拘束。而此亦係其本身基於訴
    訟當事人所為訴訟行為應自行承擔之結果，更為民事訴訟程序中當事人處分權主
    義之必然結果。從而，原審審判長所為闡明並無不當之處，上訴人所為主張，洵
    屬無理。
三、承上所述，上訴人於原審所為訴之聲明，乃請求被上訴人給付四十五萬元，則原
    審判命被上訴人如數給付，對於上訴人並無任何不利益之處。雖上訴人於第二審
    為訴之追加，擴張其應受判決事項之聲明，請求被上訴人再給付四十五萬元及遲
    延利息。然上訴制度乃係不服下級法院之判決請求上級法院救濟之程序，當事人
    利用此項程序應有其必要性，此即上訴利益。而此上訴利益於我國民事訴訟法中
    乃採形式不服說，亦即當事人僅得對於第一審敗訴部分之判決提起上訴，而不允
    許當事人對全部勝訴之判決提起上訴，復於第二審程序為訴之變更、追加，藉以
    獲取更有利之判決。上訴人於原審既已獲得全部勝訴判決，依上開說明，自不得
    專為訴之追加而提起上訴。本件上訴顯然欠缺上訴之利益，而應認其上訴為無理
    由，應予駁回。又其上訴既因欠缺上訴利益而予駁回，關於上訴人所為訴之追加
    ，即無庸再予審酌。至於上訴人如認其對於被上訴人另有得主張之權利，既非前
    審判決既判力所及，自得另行起訴以為請求，附此敘明。
四、據上論結，本件上訴為無理由，依民事訴訟法第四百四十九條第一項、第七十八
    條，判決如主文。
中　　　華　　　民　　　國　　九十一　　年　　 十二　　 月　  　三  　　日
　　　　　　　　　　　　　　　　　　　　審判長法官　吳　鴻　章
　　　　　　　　　　　　　　　　　　　　　　　法官　張　健　河
　　　　　　　　　　　　　　　　　　　　　　　法官　林　慶　煙
右為正本係照原本作成。
本件不得上訴。
　　　　　　　　　　　　　　　　　　　　法院書記官　陳　萬　山
中　　　華　　　民　　　國　　九十一　　年　　 十二　　 月　  　三  　　日
